臺灣臺中地方法院刑事判決　　　　　　　　　　　　　　九十年度訴字第六二一號
　　公　訴　人　臺灣臺中地方法院檢察署檢察官
　　被　　　告　甲○○
右列被告因詐欺等案件，經檢察官提起公訴（八十九年度偵續字第一七二號），本院
判決如左：
    主  文
甲○○共同連續行使偽造私文書，足以生損害於他人，處有期徒刑陸月，如易科罰金
，以參佰元折算壹日。
    事  實
一、甲○○與乙○○（嗣通緝到案後，另行審結）係夫妻關係，民國八十七年二月間
    ，甲○○出面自任互助會首，乙○○則負責協助開標、收取標金、交付得標會款
    等事宜，而召集丁○○、丙○○等人組成民間互助會，會期自八十七年三月二十
    日起至八十八年十一月二十日止，每會新台幣（下同）三萬元，採內標方式標會
    ，於每月二十日二十時在甲○○位於台中縣后里鄉○○村○○路八十三號之住處
    開標，會員連同會首共計二十一名，其中丁○○、丙○○、王信正、林秀琴、陳
    隆發、魏心、王益禎、乙○○、魏銘瑱、鄭貴福、金時代理容店、簡林麗美（以
    簡文雄名義參加）、游博文、夏萍等人均加入一會，魏綠、吳敏煒、黃張金環（
    其中一會以銅安公司名義參加）則加入二會。詎乙○○、甲○○二人竟共同意圖
    為自己不法之所有，並基於概括之犯意，利用會員均少有親自參與競標，且彼此
    間亦多互不認識之機會，連續於附表一所示時間，冒用魏綠、魏心、吳敏煒、簡
    文雄之名義，在標單上偽造魏綠、魏心、吳敏煒、簡文雄之署押，分別填寫五千
    元、六千元、七千二百元、八千元為標息，持以冒名競標並得標，致魏綠、魏心
    、吳敏煒、簡文雄及其他活會會員陷於錯誤而如數給付會款，分別詐得四十七萬
    五千元、四十三萬二千元、三十四萬二千元及二十八萬六千元之會款，足以生損
    害於魏綠、魏心、吳敏煒、簡文雄及其他活會會員。嗣上開互助會於八十八年八
    月二十日第十八會起無故停標後，活會會員丁○○、丙○○等人相互聯繫後，始
    發現乙○○、甲○○告知其二人之得標會員及利息有多處不同，且該互助會僅存
    四個會期，竟尚有丁○○、丙○○、陳隆發、吳敏煒（尚餘一會）、簡林麗美、
    魏心、游博文、魏綠（尚餘一會）等八人仍為未得標之活會會員，而查悉上情，
    始知遭乙○○、甲○○共同冒標情事。
二、案經丁○○、丙○○訴由臺灣臺中地方法院檢察署檢察官偵查起訴。
    理  由
一、訊據被告甲○○固坦承有於前揭時地召集互助會之事實，惟矢口否認有何冒標犯
    行，辯稱：告訴人丁○○、丙○○互助會簿上所載之得標人及利息不同，係誤記
    所致，伊僅係未將得標會員之會款付清而已，並未冒標或詐騙會款云云。惟查右
    揭犯罪事實，業據告訴人丁○○、丙○○指訴甚詳，復有其二人提出之互助會簿
    二份及對照表一份在卷可稽。又上開互助會於八十八年八月二十日第十八會起停
    標，原應僅剩四個會期，惟尚有丁○○、丙○○、陳隆發、吳敏煒（尚餘一會）
    、簡林麗美、魏心、游博文、魏綠（尚餘一會）等八人共計八個會，仍為尚未得
    標之活會會員等情，此經證人陳隆發、吳敏煒、簡林麗美、魏心、游博文、魏綠
    等人於偵查中證述明確。而被告告知告訴人丁○○之得標會員明細中，會員吳敏
    煒、簡文雄（即簡林麗美）、魏心、魏綠等人卻均已死會，足見被告二人確實有
    冒用該四名會員名義偽造標單，冒標互助會，再向活會會員佯稱不實得標之人，
    以詐取互助會款之情事。另被告於八十九年五月三日經檢察官訊問時庭呈之會員
    明細，與告訴人丁○○提出之得標會員明細比較，固增列證人游博文於第十五會
    得標，惟該明細包括會首共有十八會得標，僅餘三會活會，然證人吳敏煒係於八
    十八年七月二十日第十七會得標，嗣於八十八年八月二十日第十八會起即停標，
    尚餘四個會期，此有證人吳敏煒出具之委託書一紙附於台灣台中地方法院檢察署
    八十八年度他字第一九六０號卷第五十頁可憑，是被告所提出之前述得標會員明
    細顯屬錯誤，證人游博文應仍為活會。被告前開辯解，顯係事後卸責之詞，不足
    採信。本件事證明確，被告犯行堪以認定。
二、按民間互助會之會員於紙上書寫競標會員姓名及一定之金額，出示以競標，依習
    慣足以表示該會員欲以該金額為利息競標，該標單依刑法第二百二十條第一項之
    規定，應以刑法第二百十條規定之私文書論。被告偽造標單並持以行使供詐取會
    款，核其所為，係犯刑法第二百十六條、第二百十條之行使偽造私文書罪及第三
    百三十九第一項之詐欺取財罪。被告偽造署押為偽造私文書之階段行為，偽造私
    文書之低度行為，復為行使之高度行為所吸收，均不另論罪。被告與乙○○之間
    ，有犯意聯絡及行為分擔，為共同正犯。被告先後四次各以一行為使各活會會員
    陷於錯誤而交付會款，係觸犯數詐欺罪名，為想像競合犯，各應從一重處斷。又
    被告先後四次行使偽造私文書及詐欺取財犯行，時間緊接，觸犯構成要件相同之
    罪名，顯係基於概括犯意反覆為之，應依刑法第五十六條規定論以連續犯之一罪
    ，並加重其刑。再被告所犯連續行使偽造私文書及詐欺取財二罪間，有方法結果
    之牽連關係，為牽連犯，應從一重依連續行使偽造私文書罪處斷。爰審酌被告於
    倒會後，曾與被害人洽商償還辦法，惟仍無能力履行，及其犯罪之動機、手段、
    所生之危害、犯罪後猶飾詞卸責之態度等一切情狀，量處如主文所示之刑。查被
    告行為後，刑法第四十一條業已於九十年一月十日修正公布，同年月十二日生效
    ，修正後刑法第四十一條第一項前段規定「犯最重本刑為五年以下有期徒刑以下
    之刑之罪，而受六個月以下有期徒刑或拘役之宣告，因身體、教育、職業、家庭
    之關係或其他正當理由，執行顯有困難者，得以一元以上三元以下折算一日，易
    科罰金。」而修正前刑法第四十一條規定「犯最重本刑為三年以下有期徒刑以下
    之刑之罪，受六個月以下有期徒刑或拘役之宣告，因身體、教育、職業、家庭之
    關係，執行顯有困難者，得以一元以上三元以下折算一日，易科罰金。」經比較
    結果，以新法較有利於行為人，故依刑法第二條第一項前段規定，本件自應適用
    裁判時之法律即修正後刑法第四十一條第一項前段之規定，諭知易科罰金之折算
    標準。至偽造之標單均已丟棄滅失，業據被告供明在卷，爰不諭知沒收，附此敘
    明。
據上論斷，應依刑事訴訟法第二百九十九條第一項前段，刑法第二條第一項前段、第
二十八條、第五十六條、第二百十六條、第二百二十條第一項、第二百十條、第三百
三十九條第一項、第五十五條、修正後刑法第四十一條第一項前段，罰金罰鍰提高標
準條例第一條前段、第二條，判決如主文。
中      華      民      國      九十一      年    一    月    二十二    日
                              臺灣臺中地方法院刑事第一庭
                                  法  官  陳  文  燦
右正本證明與原本無異。
如不服本判決，應於送達後十日內向本院提出上訴狀（須附繕本），上訴於台灣高等
法院台中分院。
                                        書記官
中      華      民      國      九十一      年    一    月    二十二    日
附表一：
┌──┬──────┬───────┬────┬─────┬──────┐
│會期│冒 標 時 間 │冒  標  地  點│被冒標人│標    息  │  詐得金額  │
├──┼──────┼───────┼────┼─────┼──────┤
│第三│八十七年五月│台中縣后里鄉水│魏  綠  │五千元    │四十七萬五千│
│會  │二十日      │門路八十三號  │        │          │元          │
├──┼──────┼───────┼────┼─────┼──────┤
│第四│八十七年六月│同右          │魏  心  │六千元    │四十三萬二千│
│會  │二十日      │              │        │          │元          │
├──┼──────┼───────┼────┼─────┼──────┤
│第七│八十七年九月│同右          │吳敏煒  │七千二百元│三十四萬二千│
│會  │二十日      │              │        │          │元          │
├──┼──────┼───────┼────┼─────┼──────┤
│第九│八十七年十一│同右          │簡林麗美│八千元    │二十八萬六千│
│會  │月二十日    │              │即簡文雄│          │元          │
├──┴──────┴───────┴────┴─────┴──────┤
│附註：1.詐得金額＝（會款－標息）×（會員總數－已開標次數）            │
│      2.例如：第三會詐得金額＝（0000000000）×（21－2）＝475000      │
│      3.死會會員有繳交會款之義務，非陷於錯誤而交付，不列入詐得金額。  │
│      4.標息依被告提出之明細為準。                                    │
└───────────────────────────────────┘
附錄論罪科刑法條：
刑法第二百十條︰偽造變造私文書，足以生損害於於公眾或他人者，處五年以下有
期徒刑。
刑法第二百十六條︰行使第二百十條至第二百十五條之文書者，依偽造變造文書或
登載不實事項或使登載不實事項之規定處斷。
刑法第二百二十條第一項：在紙上或物品上之文字、符號、圖畫、照像，依習慣或特
約，足以為表示其用意之證明者，關於本章及本章以外各罪，以文書論。
刑法第三百三十九條第一項︰意圖為自己或第三人不法之所有，以詐術使人將本人或
第三人之物交付者，處五年以下有期徒刑拘役或科或併科一千元以下罰金。